臺灣高等法院高雄分院刑事判決　　　　　　　　九十三年度重選上更(三)字第四號
　　上　訴　人　台灣高雄地方法院檢察署檢察官
　　被　　　告　甲○○
　　選任辯護人　江雍正律師
　　　　　　　　張清雄律師
　　　　　　　　許乃丹律師
右上訴人因被告違反公職人員選舉罷免法案件，不服臺灣高雄地方法院九十一年度訴
字第一八三號中華民國九十一年五月十七日第一審判決（起訴案號：臺灣高雄地方法
院檢察署九十年度選偵字第八二號），提起上訴，判決後經最高法院第三次發回，本
院判決如左：
      主  文
原判決撤銷。
甲○○對於有投票權之人，交付不正利益，而約其投票權為一定之行使，處有期徒刑
伍月，如易科罰金，以參佰元折算壹日，褫奪公權壹年。
      事  實
一、甲○○係民國（下同）九十年十二月一日投票日高雄市南區（第二選區）第五屆
    立法委員候選人林宏宗競選總部之社團執行長，其為求林宏宗順利當選，乃基於
    對有投票權人交付招待筵席不正利益之犯意，於九十年十一月二十三日高雄市第
    五屆立法委員競選活動期間，以吳麥文教基金會及山芙蓉渡假大酒店之名義，邀
    集設籍於高雄市南區具有投票權之李銘億、許美完夫妻，及台灣電力公司南部發
    電廠、大林發電廠之員工及工會幹部胡金順、葉振柏、黃然欣、蕭永洲、賴竹雄
    、何明聰、張接然、唐中翼、毛瑞國等人，暨未設籍在高雄市南區之蔡達夫、林
    財福、洪道夫及其他多名不詳姓名者多人，合計共二十四人，於當日晚上七時許
    ，在高雄市○○路三十八號地下室「壹子翔海鮮餐廳」飲宴，席開三桌，尋求在
    座人士投票支持林宏宗，以餐飲之不正利益，而約李銘億、許美完、何明聰等有
    投票權之人，為投票權一定之行使，投票支持立法委員候選人林宏宗，總計支出
    餐飲費用新台幣（下同）一萬四千九百二十元（起訴書誤為一萬四千九百二十六
    元），甲○○即藉款待盛筵之方式，對有投票權人李銘億、許美完、何明聰等人
    ，交付每人約六百二十一元（不足一元不計）餐飲上之不正利益。嗣經法務部調
    查局高雄市調處進行蒐證查處循線查獲。
二、案由法務部調查局高雄市調查處移送台灣高雄地方法院檢察署檢察官偵查起訴。
      理      由
一、訊據被告甲○○否認有前開犯行，辯稱：伊是曾文水庫山芙蓉渡假大酒店執行副
    總經理及吳麥文教基金會執行長暨立法委員林宏宗競選總部社團執行長，因伊得
    知台灣電力公司大林發電廠工會將於九十年十二月底召開幹部研習會，伊為推廣
    山芙蓉渡假大酒店之業務，透過李銘億夫婦邀請台電工會幹部聚餐招攬生意，與
    本次立委選舉無關，至於候選人林宏宗於宴會時到場，因林宏宗係山芙蓉渡假大
    酒店董事長，此次宴會前，伊曾報告林宏宗宴會之目的，故林宏宗到場向客人致
    意，又因正值立法委員競選期間，助選員緊隨候選人散發宣傳單，並非伊事先安
    排，伊並無行賄投票之意云云。
二、被告選任辯護人主張證人李銘億、許美完於法務部調查局高雄市調查處（下簡稱
    高雄市調查處）所為證述，係審判外之陳述，無證據能力云云。惟按被告以外之
    人於審判外之言詞或書面陳述，除法律有規定者外，不得作為證據，新修正刑事
    訴訟法第一百五十九條第一項固定有明文，考諸此項規定之立法意旨，係在排除
    傳聞證據，落實直接審理主義、言詞審理主義，及確保當事人之反對詰問權。又
    被告以外之人於司法警察官、司法警察調查中之陳述，性質上固屬傳聞證據，然
    依刑事訴訟法第二百二十九條至第二百三十一條之一之規定，司法警察官、司法
    警察具有調查犯罪嫌疑人犯罪情形及蒐集證據等職權，若其等所作之筆錄毫無例
    外全無證據能力，當有悖於刑事訴訟實體真實發見之訴訟目的，造成之不合理情
    形，乃增訂刑事訴訟法第一百五十九條之二：「被告以外之人於檢察事務官、司
    法警察官或司法警察調查中所為之陳述，與審判中不符時，其先前之陳述具有較
    可信之特別情況，且為證明犯罪事實存否所必要者，得為證據」，即於符合前開
    法律所列條件下，仍承認上開供述之證據適格。本件證人李銘億、許美完等人於
    高雄市調查處調查中，所為關於被告利用台電公司大林發電廠工會預定至山芙蓉
    辦理研習會之機會，邀集李銘億、許美完、胡金順、葉振柏、黃然欣、蕭永洲、
    賴竹雄、洪道夫、張接然、林財福、何明聰、唐中冀及毛瑞國等人餐會，席間散
    發林宏宗之文宣品，並請託參與餐會之人投票或影響他人投票支持立委候選人林
    宏宗，餐費由被告以林宏宗所經營之公司所有ＩＣ卡支付，及證人李銘億供稱：
    「我認為甲○○藉用餐機會談生意順道拉票，是一舉兩得的事˙˙˙」（見偵卷
    第四十六頁），證人許美完供稱：「˙˙˙因為甲○○擔任立法委員林宏宗競選
    總部執行長，所以順道利用該聚餐機會替林宏宗拉票˙˙˙另，當時該餐廳老闆
    蔡美芳（音譯）來敬酒時，要所有在場人預祝林宏宗當選，在場人便高呼林宏宗
    當選、當選、當選」等陳述之陳述，與渠等在原審或本院中陳述否認上開被告有
    投票交付不正利益賄選之事實不符。然證人李銘億、許美完於高雄市調查處調查
    時，對於甫發生之人、事、物記憶最為清晰，亦查無任何外力介入，衡情應具有
    特別可信之情形，且為證明被告犯罪事實之存否所不可欠缺，是依上開法條說明
    ，本院認證人李銘億、許美完於高雄市調查處調查中所為證述，具有證據能力，
    合先敘明。
三、惟查：
（一）被告透過李銘億、許美完夫婦，邀集高雄市日用品商業同業工會理事長唐中翼
      、高雄市傢俱商業同業工會理事長毛瑞國、台灣電力公司南部發電廠、大林發
      電廠之員工及工會幹部胡金順、葉振柏、黃然欣、蕭永洲、賴竹雄、洪道夫、
      何明聰、蔡達夫、林財福、張接然暨不詳姓名者多人合計共二十四人，於九十
      年十一月二十三日晚上七時許，在上開「壹子翔海鮮餐廳」飲宴，席開三桌，
      共花費一萬四千九百二十元，由被告刷卡簽帳等情，為被告所供承，並據證人
      李銘億、許美完、何明聰等人證述明確，復有訂席表、日報表各一紙附卷可稽
      （見選偵字第八二號偵查卷第四九、四九之一頁）。而被告所邀參與餐會之人
      ，其中李銘億、許美完、葉振柏、黃然欣、蕭永洲、賴竹雄、何明聰等人，於
      九十年十二月一日投票日第五屆立法委員選舉時，具有高雄市第二選區投票權
      人等情，有高雄市選舉委員會九十二年十月二日函、高雄市政府民政局九十二
      年十月十五日函可按（見本院上更一卷第四四、五二頁），另胡金順住高雄市
      前鎮區桂林四巷三三號（屬高雄市立委選舉第二選區投票權人），有台灣電力
      公司南部發電廠函足稽（見本院上更一卷第四八頁）；唐中翼住高雄市苓雅區
      ○○○路二九三號、毛瑞國住高雄市○鎮區○○路四三五號（均屬高雄市立委
      選舉第二選區有投票權人），為渠等自承，並有高雄市政府警察局函附渠等口
      卡片可考（見本院更二審卷第二八至三十頁）；張接然住高雄市○○區○○街
      三巷四之一號（屬於九十年十二月一日投票日第五屆立法委員選舉時，具有高
      雄市第二選區之投票權人。至證人蔡達夫設籍高雄縣鳳山市○○○路五六巷三
      八弄二號七樓，於第五屆立委選舉時在高雄市並無投票權（有上開高雄市選舉
      委員會函足按），另參與飲宴之洪道夫、林財福（住高雄縣鳳山市○○路○段
      三九五號二三樓）及其他不詳姓名者多人，並無證據證明渠等於第五屆立委選
      舉時，在高雄市第二選區為有投票權人。
（二）證人李銘億於高雄市調查處供稱：「我認為甲○○藉用餐機會談生意順道拉票
      ，是一舉兩得的事˙˙˙」（見偵卷第四十六頁）。證人許美完於調查出供稱
      ：「˙˙˙因為甲○○擔任立法委員林宏宗競選總部執行長（按應係社團組織
      執行長之誤，經被告陳明在卷），所以順道利用該聚餐機會替林宏宗拉票˙˙
      ˙另，當時該餐廳老闆蔡美芳（音譯）來敬酒時，要所有在場人預祝林宏宗當
      選，在場人便高呼林宏宗當選、當選、當選」（偵卷第五十二頁）。證人何明
      聰於調查局供稱：「當天晚宴是李銘億太太以電話邀請我前往聚餐，我前往壹
      子翔餐廳現場時，才知道當天的聚餐是要替國民黨立法委員候選人林宏宗助選
      、拉票，席間，甲○○、林宏宗助理（姓名不清楚）等人有散發給我們一號候
      選人林宏宗宣傳單、林宏宗國會問政成績內容等競選文宣資料品，甲○○及林
      宏宗助理當場向我及其他與會台電員工表示，林宏宗會支持台電工會版的電業
      法修正案，爭取台電員工的權益及福利，希望我們能支持林宏宗當選立委，及
      替林宏宗拉票，在甲○○等人帶領下，所有在場人並高呼林宏宗當選、當選」
      （見偵卷第五十八頁）、於檢察官偵查中證稱：「（當天聚餐有否林宏宗助選
      員前來？）有。我到時已有人在，叫甲○○，他是林宏宗競選總部執行長，當
      天有發一些競選文宣，希望我們能支持林宏宗」（見偵卷第五十九頁背面），
      於本院上訴審具結後證稱：「（對你自己在調查處之陳述，有何意見？）我當
      時很緊張，沒有說謊˙˙˙」、「（對自己在偵查庭的陳述，有何意見？）都
      實在」、「（甲○○是否有參加？）有，我們是當天聚餐介紹後才認識，當場
      他有發林宏宗的文宣品，有叫我們支持林宏宗」（見本院上訴審卷第一三二頁
      ），證人李銘億、許美完於法院審理中雖均否認知道是吃「選舉飯」云云。但
      證人李銘億、許美完上開於高雄市調查處調查時之陳述，依刑事訴訟法第一百
      五十九條之二規定，得為證據，有如前述，而綜合證人李銘億、許美完於高雄
      市調查出之陳述及證人何明聰上開於本院上訴審具結後之證述，足證證人李銘
      億、許美完、何明聰等三人縱使於接受邀約時不知是吃「選舉飯」，但於到達
      現場後已知悉是「吃選舉飯」。足認被告舉辦此次餐會之目的，係為拉抬立法
      委員候選人林宏宗選情而舉辦，希望出席者而有投票權人投票給候選人林宏宗
      ，無投票權人則幫忙拉票影響其他設籍在高雄市南區之選民投票支持候選人林
      宏宗已明；而至少有證人李銘億、許美完、何明聰等有投票權人知情而接受前
      開宴飲之不正當利益。至於證人葉振柏雖於高雄市調查處供稱：「當天晚宴是
      林顯忠邀請我前往聚餐，事先我並不知道是吃選舉飯，我前往壹子翔餐廳現場
      時，才知道當天的聚餐是要替國民黨立法委員候選人林宏宗助選、拉票，席間
      ，甲○○及競選總部人員（姓名不清楚）等人有散發給我們一號候選人林宏宗
      宣傳單、林宏宗國會問政成績內容等競選文宣資料品，甲○○及林宏宗競選總
      部人員當場替林宏宗助選，希望我們能支持林宏宗當選立委，及替林宏宗拉票
      ，席間，氣氛非常熱烈，在甲○○等人帶領下，當場並高呼林宏宗當選、當選
      」（見偵卷第六十五頁）；證人賴竹雄雖高雄市調查處供稱：「˙˙˙˙˙˙
      約十九時開始用餐後不久，現任立委林宏宗（高雄市第二選區立法委員候選人
      ）即進入用餐房間與我等逐一打招呼、握手，並拜託支持及分送競選宣傳單˙
      ˙˙」、「˙˙˙席間，˙˙˙沈某（指甲○○）便表示如我等支持林宏宗，
      則林宏宗將在當選後，於制定電業法時支持工會所提版本˙˙˙」（見偵卷第
      八十頁背面）；但被告於審判中否認上開證言之真實性，依刑事訴訟法第一百
      五十九條之五規定，仍不得為證據，併此敘明。
（三）證人即壹子翔餐廳總經理蔡美蓁（原名蔡美芳）於原審證稱：「（問：壹子翔
      餐廳是跟誰承租的？房東是誰？有無積欠租金？積欠之金額為何？如何償還租
      金？是否有以餐券ＩＣ卡抵付租金？）房東是林宏宗，有積欠七、八個月的租
      金，一個月租金新台幣二十二萬四千元，部分以我們公司的餐券ＩＣ卡抵償，
      部分分期以現金支付」（見原審卷第一四八頁）；而被告持有之刷卡用之ＩＣ
      卡，乃因壹子翔海鮮餐廳所使用之房屋係宏總建設公司所有，宏總公司將該房
      屋出租給曾文公司（負責人同為林宏宗），曾文公司再將該房屋出租與壹子翔
      海鮮餐廳，嗣因餐廳積欠租金，遂交付餐券ＩＣ卡（每張面額五萬元）給曾文
      公司抵付租金，曾文公司將ＩＣ卡交被告使用等情，為被告狀承，並經證人蔡
      美蓁證實，足認本次九十年十一月二十三日之宴會，係由被告即第五屆立法委
      員候選人林宏宗競選總部之社團執行長所邀集，宴會之費用並由被告以林宏宗
      所經營之公司所有ＩＣ卡支付亦明。
（四）公職人員選舉罷免法第九十條之一之賄選罪，其行求賄選階段，屬行賄者單方
      意思表示行為，不以相對人允諾為必要，而交付賄選階段，則行賄者已實施交
      付賄賂之行為，一經交付，罪即成立，但以收受者已收受，而有其受賄意思者
      為限（參考最高法院八十八年臺上字第四七九九號判決），亦即投票行賄罪於
      行為人交付賄賂或其他不正利益時，交付之相對人對其交付之目的已然認識而
      予收受，其交付賄賂或其他不正利益之犯行即為成立，不以收受者確已承諾，
      或進而為一定投票權之行使為必要。又本罪所指「不正利益」，係指賄賂以外
      之一切足以供人需要或滿足慾望之有形或無形的不正當利益而言（最高法院二
      十一年上字第三六九號判例參照）。本件被告邀集參與餐之人共有二十四人
      ，席開三桌，花費一萬四千九百二十元，已如上述，以之核算，此次參與餐宴
      之具有投票權者，因此次餐宴而獲得之財產上不正當利益約為每人六百二十一
      元（不足一元不計），而此次受邀參宴在高雄市第二選區具有投票權之人，被
      告交付該餐宴不正利益，請求參與飲宴有投票權人支持候選人林宏宗，而有投
      票權人至少有李銘億、許美完、何明聰等三人知情而接受宴飲之不正當利益，
      自足以影響參與敘餐之有投票權人對其投票權之決定，故被告有以此款待盛筵
      之不正利益方式，做為交付前開有投票權人李銘億、許美完、何明聰等人支持
      候選人林宏宗之對價，至為顯然。
（五）被告雖以本次餐會目的係為推銷業務為辯，另證人李銘億（銘億企業行負責人
      ）、許美完、蔡達夫、林顯忠（台灣電力公司大林發電廠技術員，當日未參加
      ）、賴竹雄（大林發電廠技術員）等人，附和證稱：因大林發電廠工會預定在
      山芙蓉渡假大酒店召開小組長幹部研習會，所以與甲○○聯絡安排有關住宿事
      宜，席間有討論至山芙蓉渡假大酒店辦活動之事云云。惟查，大林發電廠工會
      在本次餐會前，已預定將於九十年十二月抵前往山芙蓉召開幹部研習會，已如
      前述，既係預定行程，被告豈有需要再為拉攏本件大林發電廠工會幹部至山芙
      蓉消費，而席開三桌飲宴之必要？所辯為推銷業務云云，有違常情，而難採信
      ，足認本案係被告利用大林發電廠工會預定至山芙蓉辦理研習會之機會，邀集
      李銘億、許美完、胡金順、葉振柏、黃然欣、蕭永洲、賴竹雄、洪道夫、張接
      然、林財福、何明聰、唐中冀及毛瑞國等人餐，席間散發林宏宗之文宣品，
      而請託參與餐會之人投票或影響他人投票支持立委候選人林宏宗，灼然可見。
      是被告上開所辯要係卸責之詞，證人李銘億、許美完、蔡達夫、林顯忠、賴竹
      雄、何明聰、王有岐、唐中翼、毛瑞國、蔡美蓁、葉振柏、許美完另所證當日
      聚餐係為聯絡辦理研習會事宜云云，均係迴護被告之詞，不足為被告有利之認
      定。
（六）證人李銘億於本院上訴審雖證稱：當天餐會不是為林宏宗競選立委之事，是為
      被告談生意云云，惟此與上開事證顯示事實不符，不足為被告有利之依據。另
      證人林財福於原審證稱：當天餐會有很多幹部在討論去山芙蓉辦活動之事，是
      有一個女孩子在別桌高呼「林宏宗當選」云云，但因本次餐會之目的係為立委
      候選人林宏宗拉票，已如前述，則證人所述縱係真實，亦不足為有利於被告認
      定之依據。又被告所提出之山芙蓉住宿資料，僅能證明大林發電廠幹部及眷屬
      ，曾於九十年十二月二十日及二十一日至山芙蓉渡假大酒店舉辦活動屬實，另
      於本院更二審所提出之房屋租約、支票影本、曾文公司財務報告、統一發票等
      ，僅能證明宏總建設公司將建物租予曾文公司，而曾文公司再轉租予蔡美芳經
      營餐廳之事實，亦不足作為被告無本件投票交付不正利益賄選有利之依據。
（七）綜上所，本案事證已臻明確，被告所辯，顯係卸責之詞，殊無足採，其犯行
      堪以認定。至於被告聲請傳喚證人陳建良，以證明陳建良雖非住於前開選區，
      對於候選人林宏宗並無投票權，仍受邀宴云云，為此待證事項縱令屬實，並不
      能反證被告無前開賄選行為，故無傳喚之必要。
四、查被告對於有投票權之人李銘億、許美完、何明聰等三人，交付不正利益，而約
    其投票權為一定之行使，核其所為，係犯公職人員選舉罷免法第九十條之一第一
    項之投票行賄罪。按投票行賄罪，係侵害國家舉辦公職人員選舉之正確性，被告
    同時向多人交付不正利益，而約其投票權為一定之行使，仍屬單純一罪。
五、原審諭知被告無罪判決，尚有未洽。檢察官上訴意旨執此而指摘原判決不當，為
    有理由，自應將原判決撤銷改判。爰審酌被告罔顧政府端正選風之決心，向選區
    有投票權之人行賄，危害選舉之正確性，情節非輕，姑念所行賄之人數不多，交
    付之不正利益每人僅值六百二十一元，且被告此前並無不良紀錄，此有台灣高等
    法院被告全國前案紀錄表可稽，素行尚好等一切情狀，量處如主文所示之刑，並
    諭知易科罰金之折算標準。又被告所犯係違反公職人員選舉罷免法之罪，應依公
    職人員選舉罷免法第九十八條第三項規定，併宣告褫奪公權一年。公訴人就被告
    所犯前開罪刑部分，雖具體求處有期徒刑二年，本院認為過重不採，附此敘明。
    又被告交付餐飲之不正利益，已被受賄人食用而不存在，故毋庸宣告沒收，併予
    明。
六、公訴意旨另以：前開被告甲○○交付不正利益與有投票權之人，而約其投票支持
    林宏宗者，尚有胡金順、葉振柏、黃然欣、蕭永洲、賴竹雄、洪道夫、蔡達夫、
    林顯忠、張接然、唐中翼、毛瑞國及不詳姓名者多人云云。經查，蔡達夫住高雄
    縣鳳山市，並非高雄市南區之公民，在高雄市南區並無投票權，已如上述；另林
    顯忠當日並未參與餐，為其所陳明；再洪道夫及其餘不詳姓名者多人（其中林
    財福如前所述係住高雄縣鳳山市），均不能證明為高雄市南區公民；又該選區有
    投票權之人胡金順、葉振柏、黃然欣、蕭永洲、賴竹雄、張接然、唐中翼、毛瑞
    國等人，不能證明其等對於被告行賄係知情而接受宴飲。此等部分不能證明被告
    犯罪，因公訴人以單純一罪起訴，故不另為無罪之諭知。
據上論斷，應依刑事訴訟法第三百六十九條第一項前段、第三百六十四條、第二百九
十九條第一項前段，公職人員選舉罷免法第九十條之一第一項、第九十八條第三項，
刑法第十一條、第四十一條第一項，罰金罰鍰提高標準條例第二條，判決如主文。
本案經檢察官許月雲到庭執行職務。
中      華      民      國    九十三    年     十一     月     十二     日
                              臺灣高等法院高雄分院刑事第五庭
                                  審判長法官  曾永宗
                                        法官  陳明富
                                        法官  邱永貴
右正本證明與原本無異。
如不服本判決應於收受本判決後十日內向本院提出上訴書狀，其未述上訴理由者，
並得於提起上訴後十日內向本院補提理由書狀（均須按他造當事人之人數附繕本)「
切勿逕送上級法院」。
                                      書記官  梁雅華
中    華    民    國      九十三      年      十一      月     十五   日
附錄：本判決論罪科刑法條：
公職人員選舉罷免法九十條之一第一項：
對於有投票權之人，行求期約或交付賄賂或其他不正利益，而約其不行使投票權或為
一定之行使者，處五年以下有期徒刑，得併科新台幣四十萬元以上四百萬元以下罰金
。
